【裁判字號】    89,易緝,308
【裁判日期】    900925
【裁判案由】    詐欺
【裁判全文】
臺灣臺北地方法院刑事判決                        八十九年度易緝字第三八號
    公  訴  人  臺灣臺北地方法院檢察署檢察官
    被      告  丙○○
右列被告因偽造文書等案件，經檢察官提起公訴（八十五年度偵字第二○六八五號）
及移送併辦（八十六年度偵字第二五七○○號），本院判決如左：
    主  文
丙○○連續行使偽造私文書，足以生損害於他人，累犯，處有期徒刑肆月，如易科罰
金，以佰元折算壹日。偽造如附表一編號一所示支票背面之「張瑞銘」背書署押壹
枚及如附表二偽簽署押欄所載示之簽認單上之偽造「張瑞銘」署押均沒收。
    事  實
一、緣丙○○與乙○○為男女朋友，乙○○於民國八十四年九月間，在台北市○○○
    路○段三巷十五號之名亨企業股份有限公司ＫＴＶ酒店（下簡稱名亨酒店）上班
    ，戊○○則任酒店董事。而丙○○前於八十年間因違反著作權法案件，經台灣板
    橋地方法院八十年度易字第三九一一號判決處有期徒刑三月確定，並於八十一年
    三月十二日易科罰金執行完畢，猶不知悔改，明知本身經濟狀況不佳，已無支付
    能力，為追求乙○○，竟基於概括之犯意，意圖為自己不法之所有、利益，先向
    好友甲○○借得如附表一編號一至三所示之支票，自八十四年九月間起至十月十
    一日止，在前揭名亨酒店內，對外散發名片詐稱自己已改名為「張瑞銘」，而連
    續點用餐食酒飲、召乙○○陪侍作樂，待結帳時，則持如附表一編號一至三號所
    示支票支付，或利用不知情之乙○○代簽「張瑞銘」署押於如附表二所示之簽認
    單及附表一編號一支票之背面背書欄上，行使交付戊○○表示簽認該帳單上之消
    費金額並請求延期付賬、背書之意思，致名亨酒店、戊○○陷於錯誤，而交付點
    用之餐飲及女侍服務並給予遲延付款之利益，足生損害於名亨酒店。嗣如附表一
    編號一至三所示之支票屆期，丙○○並無依約繳付票款且避不見面，致支票提示
    無法兌現，名亨酒店方知受騙。
二、案經乙○○、戊○○告發臺灣臺北地方法院檢察署檢察官偵查起訴。
    理  由
一、訊據被告丙○○就於前揭時地至名亨酒店喝酒消費、召請同案被告乙○○陪侍，
    並請同案被告乙○○於附表二所示之簽認單上以「張瑞銘」之名代為簽帳、並於
    附表一編號一之支票背面背書，且交付如附表一編號一至三所示之支票以為支付
    、背書，而屆期無法清償等事實均坦承無訛，惟仍矢口否認有何詐欺取財、得利
    或偽造文書之犯行，辯稱：伊與乙○○交往因遇其父母反對，方會改以張瑞銘之
    名義簽帳，以免遭遇不必要的阻撓，且當時投資經營碳烤店實有支付能力，並非
    蓄意詐欺，其中消費款業曾支付十三萬元云云。經查：
  (一)被告丙○○於系爭時間至名亨酒店消費，而以「張瑞銘」名義為簽帳、以附表一
    編號一至三所示票據支付並於附表編號一之票據背面為背書等情，除據被告丙○○自承無訛外，並經告發人戊○○指述綦詳，核與同案被告乙○○供稱情節相合
    ，並有如附表一編號一至三所示之支票、退票理由單、附表二所示之消費簽認單
    等在卷可稽。
  (二)又被告丙○○：八十四年九月間，並無正常工作，僅準備二十萬元做碳烤店，但
    錢投資之後，並未開店成功等語（見偵查卷第六七頁背面），且被告亦自承：八
    十四年九月間需款孔急，短短一個月間，就向甲○○支借五張支票，並以甲○○
    之自用小客車抵押、向台南某車行借款二十六萬元，又向地下錢莊支借二十七萬
    元等語（見本院九十年二月二十六日筆錄），核與證人甲○○證稱：丙○○於借
    錢時言明原因為手頭困難、借錢周轉，伊知悉其外面另有欠款等語（偵查卷第五
    五頁）明確，是被告丙○○於八十四年九月間借款金額即高達五十餘萬元、並簽
    發本件三張支票金額高達百餘萬元，實可認被告該時係以借款方式支渡，縱投資
    碳烤店，業無法支付高達百餘萬元之酒店消費。再被告丙○○於向甲○○借款時
    ，雖言明附表一編號一至三之票款均由伊支付，然票據屆期業因無法籌措該等款
    項，因任令而退票等情，已如前述，業足證被告丙○○實際亦無支付之能力。故
    被告於八十四年九月、十月酒店消費時，實已明知自己處於經濟狀況不佳、無支
    付能力之情形，其仍執意為高額消費，其不法之意圖甚明。
  (三)復被告丙○○使用「張瑞銘」之名義為消費簽帳、背書原因乙節，業經同案被告
    乙○○證述：丙○○曾經交付張瑞銘之名片，且說改名為張瑞銘（見本院卷第二
    五二頁背面、二二九頁背面），是被告丙○○於酒店消費時即對外詐稱為「張瑞
    銘」，以使名亨酒店誤認消費者為「張瑞銘」，而無法追索真正之消費者堪以認
    定。雖被告丙○○於偵查中辯稱：張瑞銘為伊朋友，使用朋友名稱即有告知張瑞
    銘原因，因乙○○家中反對二人交往，方會簽帳消費云云（見偵查卷第八九頁）
    ，然被告丙○○與同案被告乙○○交往時，業自稱為「張瑞銘」，已如前述，倘
    為使女方家屬誤認，何以連交往對象之乙○○也為不真實之名？況其後被告丙○○於本院通緝前、調查中則又改稱：因為剛執行（刑事案件）回來，不想用真名
    云云（見本院八十六年度易字第一五○九號卷第一一二頁），另被告緝獲後，在
    本院三度另稱：張瑞銘為伊當時隨便寫的名字，乙○○和我當時在交往，但是他
    家人反對，為了怕被他家人認出來，才簽張瑞銘的名字等語（見本院九十年二月
    二十六日筆錄），故被告丙○○對於使用「張瑞銘」原因交待前後差異甚大，避
    重就輕，難以憑採。
  (四)綜上所述，本件事證明確，被告丙○○犯行洵堪認定，應予依法論科。
二、按無制作權而冒用他人名義為背書，該偽造之支票背書為發票後之另一票據行為
    ，在票據法上係表示對支票負擔保責任之意思，乃法律規定之「私文書」（參見
    最高法院五十九年度台上字第二五八八號及七十年度台上字第二一六二號判例）
    ；又簽認單顧客簽名欄偽簽他人之署押，係表示其提出已收受買賣貨物、並向店
    家簽帳之意，請求延遲付款，據為店家日後向消費人請款之用，是該簽認單含有
    收據或請款單之性質，應屬私文書；故核被告於偽造他人署名為背書、簽認單之
    私文書後，將之交付告發人而就該文書內容有所主張，行使詐取店家交付消費飲
    食，足以生損害於店家所為，係犯刑法第二百十六條、第二百十條行使偽造私文
    書罪、第三百三十九條第一項之詐欺取財罪，而被告丙○○又詐女陪酒為勞務給
    付，具有經濟價值，所為係犯刑法第三百三十九條第二項、第一項之詐欺得利罪
    。被告偽造私文書後，復持以行使、交付，其偽造之低度行為為行使之高度行為
    吸收。被告利用不知情之同案被告乙○○代為簽名之行為，係間接正犯。查被告
    丙○○於八十年間因違反著作權法案件，經台灣板橋地方法院八十年度易字第三
    九一一號判決處有期徒刑三月確定，並於八十一年三月十二日易科罰金執行完畢
    ，有臺灣高等法院檢察署刑案紀錄簡覆表附卷可按，未滿五年，再犯本件有期徒
    刑以上之罪，為累犯，應依刑法第四十七條法加重其刑。再被告被告先後多次偽
    造簽認單、背書及詐欺取財、得利犯行，分別均為時間緊接，罪名與犯罪構成要
    件相同，顯係基於概括犯意為之，應各連續犯之規定論以一罪，並依法加重其刑
    。再被告以一次消費行為觸犯二罪名，為想像競合犯，依刑法第五十五條之規定
    ，應從情節較重之詐欺得利罪處斷。被告所犯之詐欺得利罪、行使偽造私文書罪
    間，有方法結果之牽連關係，依刑法第五十五條之規定，應從較重之行使偽造私
    文書罪處斷。公訴意旨雖未敘及被告另涉之偽造私文書罪名，惟此與起訴部分有
    牽連犯之裁判上一罪關係，業如上述，基於審判不可分之原則，本院應併予審究
    ，且因此既僅就起訴之犯罪事實增加罪名，自無庸為變更起訴法條之諭知，合併
    說明（最高法院八十八年度台上字第二二八二號刑事判決參照）。本院爰審酌被
    告時值青壯，不思正途，且係為聲色場所消費等非必要生活所需為詐騙，詐騙總
    額高達百萬元，其間並四處逃匿躲避債務，經本院通緝五年餘方行到案，浪費司
    法資源，迄今仍未償還債務，業未與被害人達成和解，不曾彌補犯罪造成之損害
    ，並衡量被告其餘之犯罪動機、目的、犯罪手段及犯罪後之態度等一切情狀，量
    處如主文所示之刑，復被告行為後之九十年一月十日刑法第四十一條關於易科罰
    金之規定，已經總統公布修正，將得易科罰金之適用範圍擴大為最重本刑五年以
    下有期徒刑之罪，依刑法第二條第一項前段之規定，本案自應適用裁判時該有利
    於被告之新規定處斷，而本案之情形合於修正後得易科罰金之規定，應予並諭知
    易科罰金之折算標準如主文所示，以示懲儆。末查前開附表一編號一支票背面偽
    造之「張瑞銘」背書署押一枚及附表二所示簽認單上偽簽署押欄所載之偽造「張
    瑞銘」署押，不問屬於被告與否，均依刑法第二百十九條規定宣告沒收。至附表
    二所示之簽認單雖為被告供犯罪所用之物，但已行使交付被害人名亨酒店，非被
    告所有，故不宣告沒收，併此敘明。
三、公訴意旨另以：被告丙○○與同案被告乙○○於於前述時地共同基於概括之犯意
    ，連續意圖為自己不法之所有，貪圖業績獎金，多次至戊○○擔任幹部之名亨酒
    店消費，並向戊○○買下乙○○之全場，持如附表一所示由甲○○、陳建宏為發
    票人之支票付帳，乙○○則旁保證彼等之簽帳，並要求戊○○代為背書保證，致
    使戊○○及名亨酒店陷於錯誤而提供酒店之服務及交付業績獎金予乙○○，以此
    方式共詐得消費利益及金錢計五十餘萬元，嗣後即避不見面，乙○○亦未再至名
    亨酒店上班，上開支票屆期均告退票，戊○○始知受騙，因認被告丙○○另涉有
    刑法第三百三十九條第一項之詐欺罪嫌等語。
  (一)按犯罪事實，應依證據認定之，無證據不得推定其犯罪事實，又不能證明被告犯
    行者，應諭知無罪之判決，刑事訴訟法第一百五十四條、第三百零一條第一項分
    別定有明文；在告訴（發）人指訴被告涉嫌犯罪之場合，縱令所訴情由依其所結
    合之旁證在情理上尚非絕非無可能，若在一般生活經驗上仍可另為其他有利被告
    之合理推斷，根據「罪證有疑、利於被告」之證據法則，即不得遽以片面之觀點
    ，認為告訴人之陳述或其所本旁證已適於為有罪判斷之依據。
  (二)訊據被告丙○○固坦認於系爭時地以附表一編號一至三所示之支票消費，然堅詞
    否認有何與被告乙○○共同詐欺業績獎金之犯行，辯稱：伊與乙○○為男女朋友
    ，但乙○○領得之業績獎金與伊無關等語。經查，被告乙○○就領取業績獎金乙
    事固坦認無訛，然被告乙○○為名亨酒店之公關，告訴人戊○○為幹部，而被告
    丙○○為追求被告乙○○方應被告乙○○之要求數次前往酒店消費捧場並買下全
    場等情，為被告丙○○所自認，核與被告乙○○供述相合，是被告乙○○因此從
    名亨酒店取得較多之業績獎金本屬正常之酒店交易型態，被告乙○○、丙○○領
    取業績獎金並無施展任何詐術。且告訴人戊○○於審理中自稱：乙○○並無領獎
    金之意圖及行為等語（見本院八十六年十二月四日筆錄），復被告乙○○業經本
    院八十六年十二月十一日八十六年易字第一五○九號判決無罪在案，有判決在卷
    可稽，則被告乙○○領取獎金業無何不法之意圖，而在無其他確切之證據可認被
    告丙○○與被告乙○○間有詐取業績獎金之犯意聯絡情形甚或領取之業績獎金係
    為被告丙○○所用下，僅以被告丙○○前述之消費簽帳、積欠款項之事實，難以
    遽認被告丙○○有何詐欺之意圖。是被告丙○○為上開辯解，堪予採信。
  (三)又附表一編號四之支票雖曾經同案被告乙○○於另案告訴狀中載明為被告丙○○
    所交付，且經告發人戊○○指為被告丙○○交付等語在卷，然：
    1.該節業經被告丙○○否認持以交付消費在卷；
    2.而按共同被告所為不利於己之供述，固得採為其他共同被告犯罪之證據，惟此
      項不利之供述，仍應調查其他必要之證據，以察其是否與事實相符，且此項不
      利之陳述，須無瑕疵可指，而就其他方面調查，又與事實相符，始得採為其他
      共同被告犯罪事實之認定，否則自難專憑此項供述，為其他共同被告犯罪事實
      之認定（最高法院三十一年度上字第二四二三號、四十六年度台上字第四一九
      號判例意旨參見），是若欲以被告乙○○之證詞以為被告丙○○詐欺使用票據
      之行為認定，則被告乙○○之供證需無瑕疵且與事實相符。然同案被告乙○○
      於本院調查時亦證稱：被告丙○○消費所給票據均為甲○○的票（見本院八十
      六年度易字第一五○九號卷第九四頁背面），更曾詳細指稱：「（問：陳建宏
      之四十五萬元支票如何來？）我不知」（見本院八十六年度易字第一五○九號
      卷第一三七頁），是同案被告乙○○就被告丙○○交付附表一編號四支票之情
      節，前後證述有重大瑕疵。
    3.另告發人戊○○指認被告丙○○使用附表一編號四票據之原因乃因票據為同案
      被告乙○○交付、乙○○所稱等情，業據告發人戊○○自承明確（見本院八十
      六年度易字第一五○九號卷第一一二頁），是告發人戊○○既非親見被告丙○○所為，均為事後聽聞他人—同案被告乙○○之傳言證據，而同案被告乙○○
      之供證因前後翻異甚大，其證明力薄弱，難證告發人所述與事實相符；且以告
      發人戊○○因無法追回被告丙○○之簽帳款項，亦同受有損害，故告發人對被
      告之指述係屬立場相反指述之情相參，自不得逕以此為不利被告之認定。
    4.且雖附表一編號四票據背面留有與被告丙○○前述附表二所示詐用「張瑞銘」
      署押之相同、似署押，然系爭附表二署押係被告丙○○委請同案被告乙○○所
      簽乙節，已如前述，則以附表一編號四票據亦是由同案被告乙○○取回交付告
      發人戊○○，其上附有與同案被告乙○○簽寫相類之簽名，亦無法逕推該支票
      為被告丙○○委託代簽，則亦無法認定被告丙○○有以該支票背書為被告施展
      詐術之手段。
    5.至同案被告陳建宏業於八十四年一月十一日死亡，此有桃園縣龜山鄉戶政事務
      所八十六年三月十二日桃龜戶字第一六七七號簡覆表及附件被告陳建宏之戶籍
      謄本在卷可稽，則系爭支票究竟是否為被告丙○○所明知無法兌現、取得等情
      ，業無法由同案被告陳建宏為釐清。
  (四)據上，僅以同案被告乙○○、告發人戊○○前後瑕疵、無法證明為事實之供證，
    證明附表一編號四支票為被告丙○○交付，除此亦無積極之證據證明被告丙○○
    有何親為詐欺、偽造文書罪之構成要件行為，此外又查無其他積極證據，足認被
    告確有詐欺業績獎金之情事，尚屬不能證明被告犯罪，揆諸前揭說明，依據罪疑
    唯輕之原則，自應為有利於被告丙○○之認定，而認不能證明被告丙○○此部分
    犯罪，原應為無罪判決之諭知，然公訴意旨認此部分與前開有罪部分為單一事實
    之實質上一罪，爰不另為無罪之諭知，附此敘明。
據上論斷，應依刑事訴訟法第二百九十九條第一項前段，刑法第二條第一項前段、第
五十六條、第二百十六條、第二百十條、第三百三十九條第一項、第二項、第五十五
條、第四十一條第一項前段、第四十七條、第二百十九條，罰金罰鍰提高標準條例第
一條前段、第二條，判決如主文。
本案經檢察官丁○○到庭執行職務
中      華      民      國    九十      年      九      月    二十五    日
                                      臺灣臺北地方法院刑事第三庭
                                          法  官  郭惠玲
右正本證明與原本無異。
如不服本判決，應於判決送達後十日內，向本院提出上訴狀。
                                          書記官  劉芸珊
中     華       民      國    九十      年      十      月    十九      日
附錄本案論罪科刑法條全文：
刑法第二百十條  偽造變造私文書罪
偽造、變造私文書，足以生損害於公眾或他人者，處五年以下有期徒刑。
刑法第二百十六條  行使偽造變造或登載不實之文書罪
行使第二百十條至第二百十五條之文書者，依偽造、變造文書或登載不實事項或使登
載不實事項之規定處斷。
刑法第三百三十九條  普通詐欺罪
意圖為自己或第三人不法之所有，以詐術使人將本人或第三人之物交付者，處五年以
下有期徒刑、拘役或科或併科一千元以下罰金。
以前項方法得財產上不法之利益或使第三人得之者，亦同。
前二項之未遂犯罰之。
附表一：
┌──┬───┬─────────┬─────────┬────────┐
│編號│發票人│支票號碼          │發票日            │票面金額        │
├──┼───┼─────────┼─────────┼────────┤
│一  │甲○○│ＰＡ0000000│八十四年十一月五日│三十萬元        │
├──┼───┼─────────┼─────────┼────────┤
│二  │甲○○│ＰＡ0000000│同年十二月二十五日│十九萬六千五百元│
├──┼───┼─────────┼─────────┼────────┤
│三  │甲○○│ＰＡ0000000│同年十月十七日    │十五萬元        │
├──┼───┼─────────┼─────────┼────────┤
│四  │陳建宏│ＮＣ0000000│同年十二月一日    │四十五萬元      │
└──┴───┴─────────┴─────────┴────────┘
附表二：
┌──┬────────┬──────┬───────┬────────┐
│編號│消費簽帳日期    │簽帳單號碼  │消費金額      │偽簽署押        │
├──┼────────┼──────┼───────┼────────┤
│一  │八十四年十月一日│○三二○五九│三萬五千元    │姓名欄「張瑞銘」│
│    │                │            │              │署押壹枚        │
├──┼────────┼──────┼───────┼────────┤
│二  │同年十月五日    │○二九一五七│五萬六千五百元│姓名欄、簽名欄「│
│    │                │            │              │瑞銘」署押各壹枚│
├──┼────────┼──────┼───────┼────────┤
│三  │同年十月七日    │○三二二一二│二萬元        │姓名欄、簽名欄「│
│    │                │            │              │瑞銘」署押各壹枚│
├──┼────────┼──────┼───────┼────────┤
│四  │同年十月七日    │○三二二○七│五萬四千元    │姓名欄、簽名欄「│
│    │                │            │              │瑞銘」署押各壹枚│
├──┼────────┼──────┼───────┼────────┤
│五  │同年十月八日    │○三二二二八│五萬四千元    │姓名欄、簽名欄「│
│    │                │            │              │瑞銘」署押各壹枚│
├──┼────────┼──────┼───────┼────────┤
│六  │同年十月九日    │○二九二三八│五千三百二十元│姓名欄「張瑞銘」│
│    │                │            │              │署押壹枚        │
├──┼────────┼──────┼───────┼────────┤
│七  │同年十月十日    │○三二二九三│四千五百六十元│姓名欄「張瑞銘」│
│    │                │            │              │署押壹枚        │
├──┼────────┼──────┼───────┼────────┤
│八  │同年十月十一日  │○三二二七○│四萬四千元    │姓名欄「張瑞銘」│
│    │                │            │              │署押壹枚        │
└──┴────────┴──────┴───────┴────────┘


司法院資訊處製作；財團法人民間司法改革基金會備份。
